【裁判字號】    90,台上,162
【裁判日期】    900111
【裁判案由】    侵占
【裁判全文】
最高法院刑事判決                                  九十年度台上字第一六二號
    上 訴 人
    即自訴人  何金隆
    上 訴 人
    即 被 告  何阿水
右上訴人等因何金隆自訴被告侵占案件，不服台灣高等法院台中分院中華民國八十七
年十月七日第二審更審判決（八十六年度上更(一)字第四八號，自訴案號：台灣台中地
方法院八十四年度自字第三一七號），提起上訴，本院判決如左：
    主  文
原判決撤銷，發回台灣高等法院台中分院。
    理  由
本件原判決認定：被告何阿水為台中市何子旋祭祀公業派下員於民國七十九年八月被
推選為主任管理員，係受委任為該公業管理事務之人員，於就任後積極清理該公業之
財產，於八十年五月九日就公業所有坐落台中市○○區○○段第三○七、三○八、三
○九、三一四、三一九、三二○、三七一、三七二、三七三、三七四、三七五等地號
之土地以新台幣（以下同）十億一千四百九十七萬六千八百八十九元之價格售與葉臣
棟，於七十九年八月十九日，經派下員會員大會臨時提案通過，並決議此次土地買賣
有關代書費及日後律師費為該土地出售價格稅後餘額百分之二計算。何阿水亦參與該
次大會，當知悉該決議內容，惟其於接任後至八十四年二月八日止，竟意圖為他人之
不法利益，而為違背其任務之行為，先後多次支付代書費計一八、四五一、四五○元
，復於八十四年十月十七日再行支付二、四九○、二九○元與洪木清代書，又於八十
四年一月二十五日在台中市第七信用合作社文心分社支付（扣抵）八、四三三、六九
三元與買主葉臣棟，以支付葉某協助祭祀公業請求派下員何金山等人拆屋交地之訴訟
費、裁判費與補償費，使代書洪木清、買主葉臣棟獲得不法利益，而生損害於該祭祀
公業財產達一○、四五八、八七七元等情。因而撤銷第一審關於被告部分之判決，改
判論處被告以為他人處理事務，意圖為他人不法之利益，而違背其任務之行為，致生
損害於本人財產之罪刑，固非無見。
惟查本院上次發回意旨，明指該祭祀公業之會計何懿德在第一審證述，該件「監事會
收支報告表」（指被告主張為真正者），所列宗唐建設公司支出訴訟費八、四三三、
六九四元部分，係依被告指示記載，但伊未收到收據等語，則該筆支出是否實在﹖該
祭祀公業有無負擔之義務﹖原審均未查明，自訴人具狀請求傳訊該公司負責人葉臣棟
查明究竟，原審僅傳喚葉某一次未到庭，即不再傳喚，並未說明不予傳訊之理由為違
法；且自訴人於第一審具狀陳明：該公司於八十年五月九日購買上開九筆土地總價金
為一、○一四、九七六、八八九元，其付款情形，至八十年十一月六日實際支付共二
五六、八八一、七五五元而已，即將土地過戶，尾款六八九、七五六、九○六元至八
十四年一月二十五日始付清，三年來，宗唐建設公司賺取很多利息，土地增值更難估
計，應無為其付訴訟費之理，該八百多萬元，被告有與該公司勾結以此名義侵占該祭
祀公業財產之嫌云云（見一審卷第二十六頁），殊難謂無傳喚該公司負責人葉臣棟調
查之必要，詎原法院於更審審理中依然不予傳喚調查，顯有於審判期日應調查之證據
未予調查之違法。次查原審雖將被告主張為真正之該祭祀公業監事會收支報告表（第
一審卷第十三頁），指定曾炳霖會計師查核其收支情形真實與否，俾作為被告究有無
侵占之重要參考。該會計師於八十七年二月六日以中立字第八七○一○二號函將查核
報告函送原審，發見有諸多疑點，舉其重要者：(一)地上物補償費部分：表列金額為二
○八、○五八、六四七元，但依補償清冊等之卷附資料金額為二○七、一三八、六四
七元，差額九二○、○○○元，查無實據，無法證明為真正；(二)分配金部分：派下員
之預借款七、四五○、○○○元，並無派下員之借據，無法確認其真實；(三)代書代辦
費部分：帳冊有記錄者僅為五、九五○、○○○元，差額一二、五○一、四五○元，
差額部分無記錄可查，無法證明為真正；(四)訴訟費部分：表列金額較卷內資料多一、
一五○、五五○元，除律師費有憑證外，均無憑證可資查核；(五)稅捐：表列金額較實
際支出之土地增值稅、地價稅及罰款、工款受益費及罰款，多出八一○、八三六元等
情；並詳述未取得該祭祀公業全部收支明細帳及原始憑證（除該函說明欄為概括述
外，於逐項查核之附件二內，亦分項說明無憑證詳情），此有查核報告書可憑（外放
）。被告身為祭祀公業主任管理員，十餘億元之金額收支情形，應監督會計確實依原
始憑證記入帳冊，依帳冊作成財務報告，以昭徵信。竟僅有分類帳，且記帳有欠詳實
（與收支報告表有不符情形），由其會計依分類帳，製作收支報告表，而無會計原始
憑證，何故﹖事實審法院自應予以究明。乃竟以會計及監事供謂「實在」，即採信為
真正，而就其供述證據之憑信性不為任何之調查，並對會計師之查核報告，所揭露之
諸多疑竇，置而不論，反而為不能證明被告有侵占中飽私囊之論斷，顯與證據法則不
合。再查，自訴人之自訴事實，係以被告為該公業之主任管理員，出賣公業所有土地
，得款十億餘元，僅分配全體派下員六億元，尚有四億元去向不明，其收支情形，竟
提出金額不符之二件報告表，以為搪塞，指訴被告涉有侵占、背信罪嫌為主要論據。
被告僅承認其訴訟上提出之收支報告表為真正，指自訴人所提出者為偽造，並據以提
出反訴。但其反訴部分，係屬虛構不實，自訴人獲判無罪確定後，據以告訴被告誣告
，經原審以八十七年度上訴字第一九一七號判處被告誣告之罪刑，此有判決書影本在
卷足稽（見本院卷）。經核對該兩件收入報告表之收支總金額，被告提出者各為一、
○一九、五六三、○六五元，自訴人提出者各為一、○二一、五六八、一○四元，被
告提出者短少二、○○五、○三九元（見一審卷第三十九、四十頁），雖被告主張自
訴人提出者不實，但經反訴判決及被告誣告部分之判決，認自訴人提出者並非虛偽。
如二者均係該公業監事會作成，何以如此﹖原審自應詳加調查勾稽明白，且自訴人既
係以此不符情形，作為被告有侵占事實之證據，何以不採﹖原判決未據說明理由，難
謂無調查之職權未盡及理由不備之違法。兩造上訴意旨，均指摘原判決違法，非無理
由，應認原判決仍有撤銷發回之原因。又本件雖係刑事訴訟法第三百七十六條第三款
、第五款所列之案件，惟於修正刑事訴訟法施行前，原得上訴於第三審法院，且已繫
屬於法院，依刑事訴訟法施行法第五條第一項規定，仍應依施行前之法定程序終結之
，附此明。
據上論結，應依刑事訴訟法第三百九十七條、第四百零一條，判決如主文。
中      華      民      國     九十     年      一      月     十一     日
                              最高法院刑事第十二庭
                                  審判長法官  林  增  福
                                        法官  劉  敬  一
                                        法官  楊  商  江
                                        法官  邵  燕  玲
                                        法官  李  伯  道
      右正本證明與原本無異
                                              書  記  官
中      華      民      國     九十     年      一      月     十七     日


司法院資訊處製作；財團法人民間司法改革基金會備份。
